【裁判字號】    97,建,156
【裁判日期】    980820
【裁判案由】    給付工程款
【裁判全文】
臺灣臺中地方法院民事判決               97年度建字第156號
原      告  永聯營造工程股份有限公司
法定代理人  乙○○
訴訟代理人  丙○○
            蕭隆泉律師
複  代理人  張耀聰律師
被      告  國立台灣美術館
法定代理人  丁○○
訴訟代理人  周進文律師
複  代理人  甲○○
上列當事人間請求給付工程款事件，本院於民國98年7月30日言
詞辯論終結，判決如下：
    主  文
原告之訴及假執行之聲請均駁回。
訴訟費用由原告負擔。
    事 實 及 理 由
壹、原告起訴主張：兩造於民國（下同）96年2月14日簽訂「國
    立台灣美術館典藏庫擴建工程」承攬契約（下稱系爭契約）
    ，約定由原告以新台幣（下同）364,770,000元承攬修護「
    國立台灣美術館典藏庫擴建工程」（下稱系爭工程）。兩造
    簽訂系爭契約後，原告於96年3月6日致函被告，申報自96年
    3 月9日開工，契約工期計450日曆天，原預定於97年7月31
    日完竣，嗣經被告同意延展工期18日曆天，故完工期期限延
    至97年8月18日，然系爭工程現另有「劣質混凝土打除」導
    致工期延展之爭議，另循法律途徑解決中。依兩造於系爭契
    約附件「詳細價目表」第壹、二之項次8之記載：「有價土
    石方處理費（由承包商承購）回饋被告之原契約約數量計86
    ,308 立方公尺，單價為-200/立方公尺」，惟於96年5月29
    日及96年7月13日原告會同被告及監造單位辦理現場有價土
    石方數量現地會勘，並於96年12月11日再行辦理土方收方會
    測，經三方確認系爭工程之有價土石方回饋實際數量僅57,
    507立方公尺，與契約數量差異28,801立方公尺，其差異數
    量已逾10%，則依兩造於系爭契約第15條第(四)項之約定，即
    應辦理變更設計，故而原告於97年3月17日向被告提出辦理
    變更設計之請求，詎遭被告於97年4月24日以有價土石方處
    理費係屬總價投標，不可變動為由拒絕。嗣被告於97年1月
    16日給付原告第二期工程款時，仍以系爭契約原約定之有價
    土石方數量86,308立方公尺計算而扣減工程款17,261,600元
    ，致溢扣工程款4,608,487元，爰依承攬契約之法律關係，
    訴請被告給付該不當遭溢扣之工程款等語。並聲明：(一)被告
    應給付原告4,608,487元，及自97年1月17日起至清償日止，
    按年息百分之5計算之利息。(二)原告願以現金或渣打國際商
    業銀行無記名可轉讓定期存單供擔保，請准宣告假執行。
貳、被告則以：被告於96年2月7日依政府採購法開標「國立台灣
    美術館典藏庫擴建工程」，由原告得標，兩造因而於同年月
    14日簽訂系爭契約。依系爭契約投標須知第56條「投標廠商
    自應於投標前實地勘測」及施工說明一之總則之(四)之3第二
    段「標單人所列之項目及數量，僅供承包人之參考」之規定
    ，原告於投標前自應自行實地勘測並估算數量，而關於有價
    土石方之數量，因未經開挖無從確定，故兩造於系爭契約補
    充說明書一詳細價目表約定：「壹、二、有價土石方處理費
    （由承商承購）補充說明如下：(一)本項標價不隨決標總價與
    發包預算總價之比例調整。(二)本項單價，投標廠商可考慮本
    身經營成本及競標能力，填列較高價格」等語，可知有價土
    石方之數量無法確實估算，為兩造簽訂系爭契約時明知之事
    實，原告主張本件有民法227條及民事訴訟法第397條第1項
    情事，顯與事實不合。又系爭契約約定之有價土石方數量為
    86,306立方公尺，與原告實際開挖之數量相符，原告不得請
    求變更設計，況原告如欲請求變更設計，依系爭契約第15條
    (四)之約定，須在工期二分之一前提出請求，而系爭工程原告
    係於96年3月9日開工，完工期限為97年7月31日，後經被告
    同意展延工期後，完工期限為97年8月18日，則系爭工程工
    期二之一縱然加計展延之工期在內，於96年11月2日以後亦
    已逾工期二分之一，而原告遲至97年3月17日方提出變更設
    計之請求，不符系爭契約第15條(四)之約定。退而言之，縱原
    告得請求被告退還有價土石方之價金，然因原告未依約將應
    回填之土石方11,530立方公尺回填、及為施工方便超挖土石
    方8,047立方公尺，合計19,577立方公尺，而兩造間系爭契
    約已因可歸責於原告之事由而終止，原告已不可能回填該等
    土石方，被告因回覆該等土石方計需支付購買土石方價金
    12,519,280元、工資300萬元，另原告辦理開挖而移植之植
    物計有阿勃勒62株、火焰木10株、喬木89株，其他原有工區
    樹木72株迄未回植，被告回植上開樹木需費1,638,000元，
    爰於原告請求之範圍內，以上開填補損害所需之費用主張為
    抵銷等語。並聲明：(一)原告之訴及假執行之聲請均駁回。(二)
    如受不利判決，願供擔保免為假執行。
參、兩造經法官整理並簡化爭點，其結果如下：
  一、兩造不爭執之事項：
    (一)兩造於96年2月14日簽定「國立臺灣美術館典藏庫擴建工
      程」承攬契約，約定由原告以總價3億6千477萬元之金額
      ，承攬國立臺灣美術館典藏庫擴建工程。
    (二)兩造間系爭契約附件「詳細價目表」第壹、二之項次8之
      約定，原告應承購回饋被告之「有價土石方」數量為86,
      308立方公尺，單價為每立方公尺200元。
    (三)原告於系爭工程計開挖土石方88,946立方公尺，惟其中有
      價土石方之數量為57,507立方公尺，其餘為不能再利用之
      土石方，有價土石方之數量較兩造系爭契約約定之數量短
      少28,801立方公尺。
    (四)系爭工程第二期工程估驗款為41,384,903元。
    (五)被告於97年1月16日給付原告系爭工程第二期工程款時，
      按兩造系爭契約約定之有價土石方數量86,308立方公尺計
      算，自該期工程款中扣除有價土石方金額17,261,600元，
      而給付原告第二期工程款21,665,251元。
  二、兩造爭執之事項：
    (一)兩造間系爭契約就有價土石方數量之約定，於開挖後發現
      數量不符逾契約約定數量百分之十，應否以變更設計之方
      式變更？
    (二)原告主張被告溢扣工程款，而請求被告給付工程款4,608,
      487元，有無理由？
    (三)被告所為抵銷之抗辯是否有理由？
肆、得心證之理由：
  一、原告主張兩造於96年2月14日簽定系爭契約，依系爭契約
      附件「詳細價目表」第壹、二之項次8之約定，原告應承
      購回饋被告之「有價土石方」數量為86,308立方公尺、單
      價為每立方公尺200元，而原告施工後，系爭工程計開挖
      土石方88,946立方公尺，惟其中有價土石方之數量為57,
      507立方公尺，其餘為不能再利用之土石方，有價土石方
      之數量較兩造系爭契約約定之數量短少28,801立方公尺等
      事實，為兩造所不爭執，自堪信為真正。至原告主張系爭
      工程有價土石方之數量，較兩造系爭契約約定之數量短少
      逾10%，依兩造於系爭契約第15條第(四)項之約定，應辦理
      變更設計等語，為被告所否認，並抗辯兩造於系爭契約補
      充說明書一詳細價目表已約定系爭有價土石方之標價不得
      調整，且原告請求變更設計已逾系爭契約約定之二分之一
      工期等語。是本件兩造之爭執焦點，首在被告就系爭有價
      土石方數量之短少，有無配合原告辦理變更設計之義務？
      經查：
    (一)依卷附系爭契約書所示，兩造於系爭契約第十五條「工期
      變更」(四)約定：「乙方（按即原告）應於工期二分之一前
      完成契約圖說之數量核算並提交甲方（按即被告）工程司
      ，除契約圖說另有規定工程數量之核算時程者，從其約定
      ，契約內工程數量因計算錯誤，致其實做數量與契約數量
      有顯著之差異者，經雙方核算屬實，以下列處理方式辦理
      變更設計：屬契約規定總價結算方式，其實做數量較契約
      數量增減達百分之十以上者，其逾百分之十之部分，得以
      變更設計增減之。」等語，可知原告因實做數量差異問題
      欲請求辦理變更設計，需在系爭工程工期二分之一之前提
      出。查，系爭工程原告係於96年3月6日發函被告申報自96
      年3月9日開工，契約工期計450日曆天，原預定於97年7月
      31日完竣，嗣經被告同意延展工期18日曆天，故完工期期
      限延至97年8月18日，為原告自認之事實，則縱以97年8月
      18日為系爭工程之完工期限，系爭工程於96年11月2日即
      已達工期二分之一，而原告復自認於97年3月17日始以函
      文向被告提出辦理變更設計之請求，則原告提出變更工程
      之請求顯已逾系爭契約第十五條(四)約定之系爭工程工期二
      分之一。原告雖另以其向被告申報自96年3月9日開工後，
      隨即申報停工，至96年4月20日方復工，主張系爭工程之
      工期二分之一應為96年12月19日等語，然原告前述主張縱
      然屬實，原告遲至97年3月17日始向被告提出辦理變更設
      計之請求，仍逾系爭工程工期二分之一，依系爭契約第十
      五條(四)之前開約定，被告自得拒絕原告變更設計之請求。
      致原告另主張兩造曾於每週工程協調會議中，有不遵守系
      爭契約第15條關於需在工期二分之一前提出變更設計請求
      規定之合意，為被告所否認，查被告為政府單位，且兩造
      每週所進行之工程協調會議均有製作書面會議記錄，為原
      告所不爭執，如兩造確有不遵守系爭契約第15條關於需在
      工期二分之一前提出變更設計請求規定之合意，原告舉證
      應無困難，然原告就上開利己之主張迄未能舉證以實其說
      ，自難逕信。
    (二)再依系爭契約第十五條(四)之前開約定，原告欲請求變更設
      計，其前提需屬契約規定總價結算方式，且工程實做數量
      較契約約定數量增減達10%以上者，其逾10%部分，始得以
      變更設計方式增減之。查，依系爭契約附件「詳細價目表
      」第壹、二之項次8之約定，原告應承購回饋被告之「有
      價土石方」數量為86,308立方公尺，而原告施工後，系爭
      工程計開挖土石方88,946立方公尺，已如前述，且系爭契
      約約定之有價土石方數量，係由建築師在系爭工程規劃之
      初依據現場開挖之深度、面積計算而來，為原告所不爭執
      ，原告並自認系爭工程開挖後，有關土石方開挖之深度、
      面積並未變更過（見本院卷97年12月1日言詞辯論筆錄）
      ，則原告就系爭工程土石方之開挖仍按原設計圖施作，且
      其實際開挖（即實做）之數量，與系爭契約約定之數量差
      距僅2,638立方公尺，並無工程實做數量與契約約定數量
      有明顯差異、數量增減達10%以上之情事，雖經開挖扣除
      不能再利用之土石方後，所餘得再利用之有價土石方數量
      較系爭契約約定數量減少，然此乃原告利益減少，究非系
      爭工程實做數量與系爭契約約定數量有所差異。故而，原
      告以開挖後扣除無法再利用之土石方所餘可再利用之土石
      方數量較系爭契約約定之數量減少為由，請求被告配合變
      更設計，亦屬無據。
  二、基上，原告既已不得以開挖後扣除不能再利用土石方後，
      所餘有價土石方數量較系爭契約約定之數量減少為由，請
      求被告變更設計，則被告於97年1月16日給付原告系爭工
      程第二期工程款時，依兩造系爭契約約定之有價土石方數
      量86,308立方公尺、每立方公尺200元計算，而自該期工
      程款中扣除有價土石方金額17, 261,600元，於法自屬有
      據，則原告主張被告溢扣工程款4,608,487元，洵難採信
      。
  三、綜據上述，被告既無於給付系爭工程第二期工程款時有溢
      扣工程款之情事，則原告依承攬契約之法律關係，訴請被
      告給付工程款4,608,487元及自97年1月17日（即第二期工
      程款支付原告翌日）起至清償日止之法定遲延利息，於法
      即屬無據，應予駁回。原告之訴既經駁回，其假執行之聲
      請即失所附麗，應併予駁回。
  四、本件判決之結果已臻明確，兩造其餘攻擊防禦方法經審酌
      均於判決結果無影響，毋庸一一贅述，附此敘明。
伍、結論：本件原告之訴為無理由，依民事訴訟法第78條，判決
    如主文。
中    華    民    國    98    年    8     月    20    日
                  民事第四庭    法  官  呂麗玉
正本係照原本作成。
如對本判決上訴，須於判決送達後20日內向本院提出上訴狀。
中    華    民    國    98    年    8     月    20    日
                                書記官


司法院資訊處製作；財團法人民間司法改革基金會備份。
